臺灣高等法院刑事判決
110年度上易字第475號
上  訴  人  臺灣基隆地方檢察署檢察官
被      告  張至豪


上列上訴人因違反毒品危害防制條例案件，不服臺灣基隆地方法
院109年度易字第602號，中華民國109年12月28日第一審判決（
聲請簡易判決處刑書案號：臺灣基隆地方檢察署109年度毒偵字
第1252號），提起上訴，本院判決如下：
    主  文
上訴駁回。
    理  由
一、聲請簡易判決處刑書意旨略以：被告張至豪基於施用第二級
    毒品甲基安非他命之犯意，於民國109年7月15日下午5時許
    ，在新北市○○區○○街0號3樓住處，以將甲基安非他命置入玻
    璃球吸食器內加熱燒烤，吸食所產生煙霧之方式，施用甲基
    安非他命1次；因認被告所為，涉犯毒品危害防制條例第10
    條第2項之施用第二級毒品罪嫌。
二、按起訴程序違背規定者，應諭知不受理之判決；對於原審諭
    知不受理之判決上訴時，第二審法院認其為無理由而駁回上
    訴，得不經言詞辯論為之，刑事訴訟法第303條第1款、第37
    2條分別定有明文。又此所稱之起訴程序違背規定，係指檢
    察官提起公訴之訴訟行為於程序上有違法律之規定而言。而
    提起公訴之訴訟行為是否於程序上有違法律規定，原則上固
    以起訴時所存在之事項及法律規定為判斷，惟檢察官起訴後
    始發生之情事變更事由，致法院不能為實體審理者，亦屬「
    起訴之程序違背規定」（最高法院109年度台上字第3826號
    判決意旨參照）。次按109年1月15日修正公布、同年7月15
    日施行之毒品危害防制條例第20條第3項規定，犯第10條之
    罪於觀察、勒戒或強制戒治執行完畢釋放後，3年後再犯第1
    0條之罪者，適用本條前2項之規定。上開所謂「3年後再犯
    」，只要本次再犯（不論修正施行前、後）距最近1次觀察
    、勒戒或強制戒治執行完畢釋放，已逾3年者，即該當之，
    不因其間有無犯第10條之罪經起訴、判刑或執行而受影響（
    最高法院109年度台上大字第3826號裁定意旨參照）。
三、經查，被告於106年間，因施用毒品案件，經臺灣基隆地方
    檢察署檢察官以106年度毒偵字第1533號為附命完成戒癮治療
    之緩起訴處分，於106年10月2日確定，被告於緩起訴期間內
    ，因未完成戒癮治療，經檢察官以107年度撤緩字第278號撤
    銷緩起訴處分，並以108年度撤緩毒偵字第108號聲請簡易判
    決處刑，經法院判處有期徒刑2月確定，其後之施用毒品案
    件，則經起訴後判處罪刑確定等情，有本院被告前案紀錄表
    及上開處分書等附卷可稽。是被告即使曾經檢察官為附命完
    成戒癮治療之緩起訴處分，但在緩起訴期間因未能遵守預防
    再犯之必要命令，該緩起訴處分業經撤銷，被告事實上並未
    完成附命緩起訴之戒癮治療程序，尚難等同曾受「觀察、勒
    戒或強制戒治」執行完畢釋放之處遇。又被告既未曾接受觀
    察、勒戒或強制戒治之執行，按上說明，本件施用行為，應
    依毒品危害防制條例第20條第1項、第24條等規定，由檢察
    官審酌個案情節，裁量聲請法院裁定觀察、勒戒或為附命完
    成戒癮治療之緩起訴處分，抑或為其他適法處理。檢察官係
    於109年11月27日聲請簡易判決處刑，於109年12月9日繫屬
    於原審法院，有聲請簡易判決處刑書及原審法院收狀戳章可
    按，是本案繫屬法院時，前揭毒品危害防制條例之修正規範
    已施行，故本件應適用前揭修正後之處遇規定，法院不能為
    實體審理，按上說明，應認檢察官之起訴程序屬違背規定，
    且無從補正。是原審不經言詞辯論，為公訴不受理之判決，
    核無不合。　　
四、檢察官上訴意旨略以：毒品危害防制條例於97年4月30日修正
    後，對於進入司法程序之戒癮治療方式，採取「觀察、勒戒或
    強制戒治」（下稱觀察、勒戒等處遇）及「附命緩起訴」雙
    軌制，其目的在給予施用第一級、第二級毒品者戒毒自新機
    會。被告既同意參加戒癮治療，由檢察官採行「附命緩起訴」
    方式，此後「附命緩起訴」經撤銷，自不能再改採觀察、勒戒
    等處遇方式，重啟處遇程序。是修正前毒品危害防制條例第2
    4條乃一般刑事訴訟程序之例外規定，屬刑事訴訟法第1條第1
    項規定之「其他法律所定之訴訟程序」。該第24條第2項規定
    「前項（第1項）緩起訴處分，經撤銷者，檢察官應依法追
    訴」，已明示施用第一級、第二級毒品案件於撤銷緩起訴處
    分後之法律效果為「依法追訴」（參照同條例第23條第2項所定
    之「依法追訴」，係指起訴），此乃因被告事實上已接受等
    同「觀察、勒戒」之處遇，惟其竟未能履行該條件，自應於撤
    銷緩起訴處分後就前案依法起訴，而無再次聲請法院裁定觀
    察、勒戒之必要，法院自得判處罪刑。是本件逕向法院聲請
    簡易判決處刑，而未再經聲請觀察勒戒程序，於法應無不合，
    原判決認被告前開緩起訴處分之戒癮治療尚未「全部」完成
    ，不得等同已執行完畢觀察勒戒，應再給予被告觀察勒戒機會而
    判決不受理，所為見解尚難認妥適等語，指謫原判決不當。
五、按修正後毒品危害防制條例第20條第3項及第23條第2項，雖
    僅將原條文之再犯期間由「5年」改為「3年」，惟鑑於將施
    用毒品者監禁於監獄內，僅能短期間防止其接觸毒品，因慣
    用毒品產生之「心癮」根本無法根除，本次修正後對於施用
    毒品者之思維，自應與時俱進，擺脫以往側重於「犯人」身
    分之處罰，著重其為「病患」之特質，並以「治療」疾病為
    出發點，重新評價前揭所謂「3年後再犯」之意義，對於毒
    品危害防制條例第20條第3項及第23條第2項所謂「3年後（
    內）再犯」，自應跳脫以往窠臼，以「3年」為期，建立「
    定期治療」之模式。該規定所謂「3年後再犯」，只要本次
    再犯（不論修正施行前、後）距最近1次觀察、勒戒或強制
    戒治執行完畢釋放，已逾3年者，即該當之，不因其間有無
    犯第10條之罪經起訴、判刑或執行而受影響。換言之，被告
    是否因再犯施用毒品罪而經起訴、判刑或執行，均不影響法
    院再令觀察、勒戒之認定。則舉重以明輕，被告縱曾經檢察
    官為「附命緩起訴」處分，若未完成戒癮治療，依理亦不影
    響法院再令觀察、勒戒之認定。毒品危害防制條例於97年4
    月30日修法時新增第24條「附命緩起訴」處分制度，希望藉
    由機構外之完整醫療體系，提供毒癮戒治者合法妥適之治療
    ，再以事後密集之監控措施防止施用毒品者再犯，而確立「
    附命緩起訴」處分及「觀察、勒戒或強制戒治」雙軌治療模
    式。立法者有意在「附命緩起訴」處分程序，對施用第一、
    二級毒品者，採更寬容之態度。是就與「觀察、勒戒或強制
    戒治」有關之「3年後再犯」所持見解，該軌治療模式既已
    跳脫既往窠臼，重新評價所謂「3年後再犯」之意義，而採
    對被告寬厚之解釋方法，與此同時，對於另一軌即「附命緩
    起訴」處分，亦宜採相同態度，方不致對於適用「觀察、勒
    戒或強制戒治」之被告採寬厚之見解，然對於適用「附命緩
    起訴」處分之被告，採嚴苛之解釋，認被告即使未完成戒癮
    治療，事實上仍等同已接受「觀察、勒戒」之處遇，以致解
    釋嚴苛不一，厚此薄彼，使適用不同程序之被告，遭受不同
    對待，當非所宜，且如此解釋，亦與立法原意背道而馳。是
    綜上所述，檢察官上開所引之先前見解，在當時時空背景，
    雖有其立論基礎，但前揭修正後毒品危害防制條例第20條第
    3項所謂「3年後再犯」，既已重新評價而有所更易，若再援
    用先前見解，顯然會對雙軌處遇衍生嚴苛不一情事，並不合
    時宜，因此，原先認「附命緩起訴」處分之被告未能履行所
    定條件，經檢察官撤銷緩起訴處分，事實上已接受等同「觀
    察、勒戒」處遇，竟未能履行該條件，自應於撤銷緩起訴處
    分後，依法起訴之見解，確有改採否定說之必要（最高法院
    110年度台非字第98號判決意旨參照）。是檢察官援引上開
    修正前條文與實務見解，在本次毒品危害防制條例修正施行
    後，應認已失所據，難以憑採，本件上訴為無理由，應予駁
    回，並不經言詞辯論為之。
據上論斷，應依刑事訴訟法第368條、第372條，判決如主文。　
中　　華　　民　　國　　110 　年　　5 　　月　　28　　日
     　　　　　　 刑事第十四庭  審判長法　官  黃斯偉
                                      法　官  黎惠萍
                                      法　官  許泰誠 
以上正本證明與原本無異。
不得上訴。
                                      書記官  朱子勻
中　　華　　民　　國　　110 　年　　6 　　月　　2　　日